【裁判字號】    98,台上,1136
【裁判日期】    980625
【裁判案由】    履行契約
【裁判全文】
最高法院民事判決            九十八年度台上字第一一三六號
上  訴  人  乙○○
訴訟代理人  林佳穎律師
被 上訴 人  甲○○
訴訟代理人  邱六郎律師
上列當事人間請求履行契約事件，上訴人對於中華民國九十八年
三月十日台灣高等法院第二審判決（九十七年度重上字第五五號
），提起上訴，本院判決如下：
    主  文
上訴駁回。
第三審訴訟費用由上訴人負擔。
   理  由
本件被上訴人主張：兩造原為夫妻，於民國八十三年三月二十四
日協議離婚，並簽訂協議書（下稱系爭協議書）。系爭協議書第
一條約定：上訴人所有坐落台北縣土城市○○段員林小段三七之
四一地號土地，及該土地上即土城市○○路○段三六五巷二八弄
二號房屋一至四樓（下稱系爭不動產）應移轉由伊取得。第八條
約定：上訴人所有林口第一高爾夫球場、長庚高爾夫球場之會員
證，其權利由兩造各取得一半。詎上訴人竟利用伊在籌措兩造在
英國留學之女林佳樺約新台幣（下同）一百三十萬元學雜費用無
著，而向上訴人商借之機會，提出伊應將系爭不動產之所有權狀
、過戶資料、系爭協議書正本交予上訴人保管質押之條件，伊為
使林佳樺如期返英完成學業，乃同意上訴人要求，將上開文件交
予上訴人，豈料上訴人於收受上開文件後，不但不借款予林佳樺
，更拒絕返還上開文件，並繼而於八十八年十二月十四日以一千
七百二十二萬元將系爭不動產出售，亦將長庚高爾夫球場會員證
於八十三年八月二十六日以三百九十九萬元出售。上開出售系爭
不動產之得款，扣除以該不動產向銀行抵押借款六百萬元債務後
，尚有一千一百二十二萬元，伊僅請求一千一百萬元。另出售前
揭長庚高爾夫球場會員證之三百九十九萬元，其中一半即一百九
十九萬元依約應由伊取得，以上共計一千二百九十九萬元，即屬
伊所受損害等情，爰依民法第二百二十六條第一項規定，求為命
上訴人如數給付上開金額，其中一百九十九萬元自八十三年九月
一日起，另一千一百萬元自八十九年一月一日起，均至清償日加
計法定遲延利息之判決（第一審判決被上訴人全部敗訴，被上訴
人聲明不服，原審則判決上訴人給付被上訴人四百零五萬零八十
一元本息，並駁回並被上訴人其餘之訴。上訴人就其敗訴部分聲
明不服）。
上訴人則以：因被上訴人無力依約負擔系爭協議書第一條及第十
一條建物貸款之清償，伊不得已乃陸續代墊利息，其中第十一條
之不動產被上訴人並委請伊代為出售，足見被上訴人確實無力繳
納系爭不動產抵押貸款六百萬元及土地增值稅約五百萬元。另被
上訴人為解決系爭協議書爭議及自己應負之責任，乃於八十七年
六月十五日全權委託兩造之子林大鈞、林冠群前來與伊進行協商
。惟因伊表示，被上訴人若有誠意圓滿解決，就應將其所持「協
議書」正本交出並作廢。林大鈞、林冠群因而將被上訴人所持「
協議書」正本交給伊，並將之作廢，故兩造間之系爭協議書已於
八十七年六月間合意解除。至系爭協議書第八條雖約定，伊所有
長庚高爾夫球場之「球牌」，原則上不得轉賣他人，惟第八、九
條又約定，若經被上訴人同意則得轉賣，伊亦得移轉給子女林大
鈞、林冠群、林佳樺共有，因被上訴人未依系爭協議書約定繳清
前揭房地之抵押貸款，且因三位子女需用生活費，當時遂經被上
訴人同意而將上揭「球牌」賣掉，得款全供子女生活所需。系爭
協議書既經兩造合意解除，被上訴人再依系爭協議書而為請求，
殊無理由等語，資為抗辯。
原審審理結果，以：兩造曾於八十三年三月二十四日簽立系爭協
議書。協議書第一條約定：上訴人應將系爭不動產移轉為被上訴
人所有。第八條約定：上訴人所有林口第一高爾夫球場（所有權
二分之一）、遠東高爾夫球場及長庚高爾夫球場之球牌不得轉賣
他人，若轉賣須經被上訴人同意，上訴人未經被上訴人同意轉賣
上述球牌，按市價之二分之一賠償被上訴人。而上訴人於八十三
年八月二十六日將上開協議第八條所載之長庚高爾夫球場會員證
以三百九十九萬元出售他人。上訴人於八十八年十二月十四日以
一千七百七十萬元將系爭不動產出售他人，並未將之移轉為被上
訴人所有等事實，為兩造所不爭執。惟查，被上訴人前後抄寫書
立之委託書，均係為留學英國之女兒林佳樺籌借一百三十萬元之
學雜、生活費，應上訴人之要求所為。徵之第一、二張之委託書
上亦明白記載為「商借款事」至為明白。至於第三張雖有：「…
…全權委任林大鈞、林冠群從中再協議」，但所謂「再協議」至
多只能解釋為就協議之履行內容為協調修正或增刪，不能擴大解
釋為「廢止」或解除協議。被上訴人之目的係授權林大鈞、林冠
群處理協議書履行問題，合意解除協議書與被上訴人之授權目的
不符，不在被上訴人之授權範圍。而另從林大鈞、林冠群二位兄
弟於第一審證詞觀之，亦可證上訴人只願談履行協議書之約定事
項，借錢之事則免談。且協議書之正本交給二位證人之父即上訴
人，身為人子之證人林大鈞（林大鈞與上訴人同住），其不敢向
父親取回系爭協議書，此為人情之常，三人未合意解除協議書，
堪信為真實。上訴人雖又主張本件有表見代理之情形，然查被上
訴人並未以自己之行為表示以代理權授與林大鈞、林冠群解除協
議書，或知他人表示為其代理人而不為反對之表示，本件與表見
代理之要件不合。從而，協議書之效力尚屬存在。次查，上訴人
將如原判決附表（下稱附表）一、四之不動產及高爾夫球證，未
經被上訴人之同意而出售，已陷於給付不能，自屬歸責於上訴人
之事由，被上訴人得依民法第二百二十六條第一項及協議書請求
損害賠償。關於附表編號一、四之部分，上訴人分別以一千七百
二十二萬元及三百九十九萬元出售，編號一之部分扣除六百萬元
之抵押貸款後，尚有一千一百二十二萬元，被上訴人雖請求一千
一百萬元，但查前開一千一百二十二萬元仍應扣除貸款利息三百
三十五萬五千二百元及土增稅五百零一萬六千六百六十八元，另
高爾夫球證為一百九十九萬元，則被上訴人得請求之金額為四百
八十三萬八千一百三十二元。至於上訴人以時效抗辯，但被上訴
人係依民法二百二十六條第一項之規定，提起本件訴訟，其並非
依侵權行為損害賠償請求，本件事實發生於八十三、八十八年間
，尚未罹於十五年之時效，上訴人以時效消滅為辯，並不可採。
復查，系爭協議書第二條之約定，係被上訴人應給付林大鈞、林
佳樺、林冠群各四十五萬元，此與上訴人無關，此非被上訴人對
上訴人負債務。至於協議書第四條及第十一條部分，與本件債務
並無對待給付關係，自無同時履行抗辯之問題，上訴人主張同時
履行抗辯，為無理由，不應准許。末查，附表編號一部分之除增
值稅外，貸款本金、貸款利息，及售屋款，被上訴人均不爭執；
編號二之部分，被上訴人抗辯貸款由上訴人取去私用云云，被上
訴人並未舉證以實其說，該筆款項乃「購屋貸款」之性質，非上
訴人取去私用，其貸款之本金，已據上訴人證明並加以說明；關
於利息部分，亦據上訴人提出說明及計算方式；編號六的部分，
轎車為被上訴人所有（協議書第十四條參照），歷年稅金及罰單
均由上訴人代繳，被上訴人自應返還，則編號一、二、六部分准
予抵銷並無不合。至於編號三、七、八項之金額，並非雙方互負
之債務，與前述抵銷之要件不合，不准予抵銷。則被上訴人得請
求之金額經抵銷後，其金額為四百零五萬零八十一元（計算式：
4, 838,132－739,239－48,812＝4,050,081）。綜上所述，被上
訴人依系爭協議書，及民法第二百二十六條第一項之規定，求為
命上訴人給付四百零五萬零八十一元本息，於法有據，應予准許
，並說明其餘攻擊、防禦方法不予審酌之理由，爰將第一審所為
關於駁回被上訴人請求給付四百零五萬零八十一元本息部分之判
決予以廢棄，改判如被上訴人所聲明，經核於法洵無違誤。末查
，原審以一千一百二十二萬元扣除貸款等，乃係為計算系爭不動
產之剩餘金額，該剩餘金額仍在被上訴人請求之一千一百萬元之
範圍內，核無不合，併予敘明。上訴論旨，就原審取捨證據、認
定事實之職權行使，指摘原判決違背法令，求予廢棄，非有理由
。
據上論結，本件上訴為無理由。依民事訴訟法第四百八十一條、
第四百四十九條第一項、第七十八條，判決如主文。
中    華    民    國  九十八  年    六    月  二十五  日
                      最高法院民事第四庭
                          審判長法官  劉  延  村
                                法官  許  澍  林
                                法官  黃  秀  得
                                法官  許  正  順
                                法官  魏  大  喨
      本件正本證明與原本無異
                                      書  記  官
中    華    民    國  九十八  年    七    月    七    日
                                                      v


司法院資訊處製作；財團法人民間司法改革基金會備份。
